最高法院民事判決　　　　　　　　　　　　　　　九十三年度台上字第一一一五號
　　上　訴　人　甲○○
　　訴訟代理人　張菊芳律師
　　被 上訴 人　乙○○
　　訴訟代理人　許淵秋律師
右當事人間請求離婚等事件，上訴人對於中華民國九十一年十一月六日台灣高等法院
第二審判決︵九十一年度家上字第二二二號︶，提起上訴，本院判決如左：
    主  文
原判決廢棄，發回台灣高等法院。
    理  由
本件上訴人主張：兩造為夫妻關係，生有未成年之女張毓秀︵民國七十六年六月十三
日生︶、張嘉珍︵八十一年十二月三十一日生︶二人。被上訴人多次因家庭細故於兩
造之女兒面前掌摑上訴人，並曾因上訴人不願意與其發生性行為，而對上訴人大聲咆
哮、辱罵，甚而持刀砍臥室房門強行進入。上訴人因畏懼再遭被上訴人施虐，乃於八
十九年三月間至娘家居住，旋另行租屋居住，兩造分居迄今已二年。又被上訴人懷疑
上訴人與他人通姦，一再將有損上訴人名節之事，以電子郵件散佈於外，並於子女面
前誣指上訴人有外遇，上訴人受有被上訴人不堪同居之虐待。兩造曾於九十年七月四
日簽立離婚協議書，雖未辦理離婚登記，惟兩造均已喪失維持婚姻之意欲及希望，婚
姻生活名存實亡，顯生破綻，勢無和諧之望，兩造間亦有難以維持婚姻之重大事由等
情。爰依民法第一千零五十二條第一項第三款、第二項規定，求為准兩造離婚，並命
將兩造所生之女張毓秀、張嘉珍交由上訴人行使權利、負擔義務，及由被上訴人給付
子女扶養費之判決。
被上訴人則以：被上訴人從未以粗暴態度對待上訴人及毆打上訴人，僅於十一年前，
因上訴人對被上訴人之母親有不孝順之舉，被上訴人才動手打上訴人耳光一次。被上
訴人均有給付家庭生活費用，亦從未違反上訴人之意願強制上訴人性交。被上訴人每
週一至週五均在新竹工作，於週五晚間回到住處，惟上訴人自八十九年三月間起，在
被上訴人返家時，未知會被上訴人即於夜間帶二名女兒回娘家過夜，其後更於被上訴
人回家休息日，自行在台北租屋，留下被上訴人與二位女兒在板橋住處。另被上訴人
從側面得知上訴人近日與一男友魏正泉往來密切，九十年二、三月間，被上訴人無意
間發現上訴人國中同學魏正泉透過電子郵件，寄發色情片及往來書信予上訴人，二人
關係曖昧，已超越普通朋友之交往界限，被上訴人一時氣憤乃質疑上訴人與之有不軌
行為，請求魏某長官正視此問題，被上訴人並無設詞誣陷上訴人之情事。又上訴人於
九十年六、七月間以死相逼要求離婚，被上訴人迫於無奈乃虛與委蛇而於離婚協議書
上簽字，惟此純係為緩和上訴人情緒之計，上訴人亦不得援用上開事由請求離婚等語
，資為抗辯。
原審將第一審所為上訴人勝訴之判決廢棄，改判駁回其在第一審之訴，無非以：上訴
人主張兩造係夫妻，現婚姻關係仍存續中，並育有二女張毓秀、張嘉珍，兩造均為大
學畢業，上訴人任職國家劇院科長，月入新台幣︵下同︶七萬元，被上訴人任職電子
公司研發經理，月入十萬元等情，業據提出戶籍謄本二件為證，並為被上訴人所不否
認，堪認真實。依證人即兩造之長女張毓秀、次女張嘉珍到場陳述之證言，及被上訴
人坦承曾因上訴人對被上訴人之母親養育子女方式有意見，對其母親咆哮，而一時衝
動打上訴人耳光一次等情，足認被上訴人十一年來打上訴人耳光二、三次之原因不外
為：被上訴人向上訴人借錢被拒、被上訴人要求與上訴人行房被拒、被上訴人懷疑上
訴人與魏正泉有不正常關係及上訴人對被上訴人之母親咆哮等情形。被上訴人因上開
原因一時忿激，偶有情緒性甚至言語及行為稍有失控，謾罵吵架，或撐摑上訴人等過
當行為，乃屬情理之常。此夫妻間偶因家庭細故有所爭執，並非慣行毆打，尚難認係
對上訴人為不堪同居之虐待。至上訴人不配合行房，被上訴人固曾大聲咆哮、辱罵，
甚而持刀砍臥室房門，惟並未強行進入，強制上訴人履行夫妻義務，亦難資為上訴人
受被上訴人不堪同居虐待之證明。又上訴人與魏正泉利用被上訴人平日在新竹上班不
在家之機會單獨約會，顯已逾越普通朋友或國中同學交往禮儀之界限，且上訴人一再
拒絕與被上訴人行房，並於被上訴人返家之假日回娘家居住，其後更在外租屋居住，
被上訴人依上開跡證懷疑上訴人與魏正泉有不正常之曖昧關係，並向其親友抱怨，自
屬合理之懷疑。況被上訴人於經魏正泉打電話向其澄清後，發現係因兩造溝通不良，
且未事先打電話與魏正泉查證，才引起誤會，已於九十年三月五日主動以電子郵件向
上訴人、魏正泉、及魏正泉服務之台灣積體電路公司董事長張忠謀暨各主管等人澄清
被上訴人係出於誤會。難認被上訴人指摘上訴人與人通姦，即為精神上不堪同居之虐
待，此與憑空臆測並誣指配偶與人通姦之情形有別，不能相提並論。再兩造婚姻生活
不甚圓滿，係因上訴人對長輩咆哮不敬，且利用被上訴人在新竹上班不在家之機會於
未告知被上訴人之情形下，單獨與魏正泉約會，逾越普通朋友或國中同學交往禮儀之
界限，而引起被上訴人之誤會，合理懷疑其二人有通姦之舉。上訴人復一再拒絕與被
上訴人行房，並於被上訴人返家之假日擅自回娘家居住，其後更在外租屋居住拒絕履
行同居義務，足見兩造婚姻生活不圓滿，上訴人應負較大之過失責任，被上訴人則應
負較小之過失責任。上訴人之有責程度既較被上訴人為重，上訴人自不得依民法第一
千零五十二條第二項規定請求離婚。上訴人依民法第一千零五十二條第一項第三款、
第二項之規定，請求准兩造離婚，及兩造所生子女權利義務之行使或負擔均由上訴人
任之，及請求被上訴人給付子女未成年期間之扶養費，即非正當，不應准許等詞，為
其判斷之基礎。
查上訴人並未主張或承認其對被上訴人之母親有咆哮不敬之行為，證人張毓秀、張嘉
珍亦未證述有此情事，原審竟僅憑被上訴人之抗辯，認定上訴人對被上訴人之母親咆
哮不敬，被上訴人因而打上訴人耳光。另兩造及前開證人均未陳述或證述，被上訴人
因懷疑上訴人與魏正泉有不正常關係而打上訴人耳光，原審竟認定被上訴人係因懷疑
上訴人與魏正泉有不正常關係而打上訴人耳光，原判決顯有認定事實不憑證據之違法
。又原判決理由一方面認因上訴人不配合行房，被上訴人曾大聲咆哮、辱及持刀砍
臥室房門，一方面又認被上訴人未強制上訴人履行夫妻︵行房之︶義務，其理由前後
亦有矛盾。再縱認被上訴人係因合理之懷疑而指摘上訴人與他人通姦，惟被上訴人既
於九十年三月五日以電子郵件向上訴人、魏正泉及魏正泉服務公司之人員多人澄清被
上訴人係出於誤會︵一審卷二二頁︶，則往後應無懷疑。然依證人張毓秀於九十一年
十月三日到場陳述之證言，被上訴人當時仍有指摘上訴人與人通姦之情事︵原審卷六
六、六七頁︶。被上訴人於九十年三月六日以後，究竟有無誣指上訴人與他人通姦之
情事，仍有進一步調查審酌之必要。次按維護人格尊嚴與確保人身安全，為我國憲法
保障人民自由權利之基本理念。增進夫妻情感之和諧，防止家庭暴力之發生，以保護
婚姻制度，亦為社會大眾所期待。民法第一千零五十二條第一項第三款所稱「不堪同
居之虐待」，應就具體事件，衡量夫妻之一方受他方虐待所受侵害之嚴重性，斟酌當
事人之教育程度、社會地位及其他情事，是否已危及婚姻關係之維繫以為斷。若受他
方虐待已逾越夫妻通常所能忍受之程度而有侵害人格尊嚴與人身安全者，即不得謂非
受不堪同居之虐待︵司法院大法官會議釋字第三七二號解釋參照︶。本件被上訴人因
向上訴人借錢被拒，即打上訴人耳光；被上訴人要求行房，上訴人不為配合，被上訴
人即大聲咆哮、辱及持刀砍臥室房門，上訴人是否非受不堪同居之虐待，仍有參照
上開解釋意旨再為調查斟酌之餘地。又上訴人拒絕行房及在外租屋居住之原因為何，
原審未經調查，遽認兩造婚姻生活不圓滿，上訴人應負較大之過失責任，亦嫌速斷。
上訴論旨，執以指摘原判決不當，求予廢棄，非無理由。又本件上訴人附帶請求定對
於未成年子女權利義務之行使負擔及給付扶養費部分，與離婚之訴有關，離婚之訴既
無可維持，附帶請求部分亦應一併廢棄發回，併此敘明。
據上論結，本件上訴為有理由，依民事訴訟法第四百七十七條第一項、第四百七十八
條第二項，判決如主文。
中　　　華　　　民　　　國　　九十三　　年　　　六　　　月　　　三　　　日
                              最高法院民事第二庭
                                  審判長法官  曾　桂　香
                                        法官  劉　延　村
                                        法官  劉　福　聲
                                        法官  黃　秀　得
                                        法官  陳　國　禎
      右正本證明與原本無異
                                              書  記  官
中　　　華　　　民　　　國　　九十三　　年　　　六　　　月　　 十五 　　日
                                                                        Ｅ
